臺灣臺北地方法院民事判決　　　　　　 93年度簡上字第715號
上　訴　人　甲○○○○○○○○
訴訟代理人　丙○○
被上訴人　　聯益機械廠有限公司
法定代理人　丁○
訴訟代理人　林明正律師
　　　　　　陳伊甄律師
上列當事人間請求損害賠償事件，上訴人對於中華民國九十三年
九月二十九日臺灣臺北地方法院臺北簡易庭92年度北簡字第1232
4號第一審判決提起上訴，本院判決如下：
    主  文
原判決關於駁回上訴人後開第2項之訴部分，並訴訟費用之裁判
廢棄。
廢棄部分，被上訴人應給付上訴人新台幣貳拾萬元，及自民國九
十三年八月七日起至清償日止，按年息百分之五計算之利息。
其餘上訴駁回。
第一、二審訴訟費用由被上訴人負擔二分之一，餘由上訴人負擔
。
    理  由
一、上訴人於原審起訴主張：上訴人於91年3月18日向被上訴人
    訂購針織單面機兩台，已付定金20萬元，雙方約定於同年4
    月15日先交一台，詎被上訴人未依約交貨，經上訴人於92年
    5 月23日以存證信函催告於三日內履行否則契約當然解除，
    被上訴人仍置之不理，故以起訴狀繕本送達作為再次解除契
    約之意思表示，復於93年8月2日再次函催解約，因被上訴人
    已陷於給付不能，故依民法第259條、第249條第1項第3款、
    第231條規定請求加倍返回定金40萬元。
二、被上訴人則以：本件機型因有變更，雙方合意交貨日期延展
    至91年7月中旬，履行期屆至被上訴人口頭通知交貨，上訴
    人竟表示不要系爭貨物，因上訴人有違約情事，被上訴人即
    於91年6月間解除契約，並依訂購條款第九條約定沒收上訴
    人所交付之定金；又被上訴人並未給付遲延，且上訴人催告
    過短解除契約不合法，而系爭機器亦無給付不能情事，上訴
    人自不得請求加倍返還定金。又上訴人於90年11月25日曾向
    被上訴人訂購單面機（加大型）三台，總價為2,700,000元
    ，被上訴人已依約交貨，惟上訴人僅給付2,409,375元，尚
    欠290,625元，爰以該債權抵銷系爭定金返還請求權等語，
    資為抗辯。
三、本件原審對於上訴人之請求，判決上訴人全部敗訴，上訴人
    全部聲明不服，求為：（一）原判決廢棄。（二）被上訴人
    應給付上訴人40萬元，及自民國九十三年八月七日起至清償
    日止，按年息百分之五計算之利息。被上訴人則聲明：上訴
    駁回。
四、經查，兩造於91年3月間簽訂系爭合約，約定上訴人向被上
    訴人購買針織單面機兩台，預定於91年4月25日先交貨一台
    ，上訴人並已給付定金20萬元等情，有訂購單一紙附卷可參
    ，且為兩造所不爭執，堪信為真實。上訴人主張因可歸責於
    被上訴人之事由給付遲延而解除契約、且本件已不能履行而
    請求加倍返還定金，被上訴人則以前詞置辯，是以本案爭點
    即在於：（一）上訴人是否同意延展交貨日期？（二）被上
    訴人是否於上訴人解約前已合法沒收定金？（三）上訴人解
    除契約有無理由？（四）上訴人得否請求加倍返還定金？（
    五）被上訴人之抵銷債權是否存在？茲就上開爭點一一析述
    如下：
（一）本件並無證據證明上訴人同意延展交貨日期
    被上訴人公司員工陳德坤於原審證稱：「... 因為原告（即
    上訴人）本來要小的摺布機，後來要大的捲布機，因為這要
    找廠商另外訂做，所以我會記得此事，東西做好後就送走，
    當初是現場負責人表示要更改的」、「... 我們之前都是用
    接的腳，後來其表示要一體成型，我們就去更改，後來又聽
    我們現場負責人表示他們又不要了」（見原審卷第49頁），
    並未證稱上訴人同意延展交貨日期，且上訴人是否不願受領
    系爭機器一事，證人陳德坤係聽聞現場負責人所述而來，其
    此部分證詞乃傳聞證據，不足採信。又證人即被上訴人公司
    實際負責人施松義於原審證稱：「... 我是在六月製作的，
    年度我不記得了，當初是做二台機器，後來原告來工廠告訴
    我表示機器要更改，將小機器改為大型機器... 我們有打電
    話通知原告領貨，時間我忘記了，原告表示不要交貨... 」
    （見原審卷第50頁），然證人施松義既為被上訴人公司實際
    負責人，其證稱上訴人拒絕受領是否屬實即非無疑。且依證
    人施松義所證，系爭機器係於六月份製作，然本件雙方約定
    於91年4月15日須先交貨一台，被上訴人既無法舉證證明雙
    方合意將交貨日期延展至91年7月中旬，及上訴人有拒絕受
    領之情事，則上訴人於履行期屆至並未給付，自應負給付遲
    延之責。
（二）被上訴人主張於上訴人解約前已沒收定金並無理由
    被上訴人辯稱因上訴人拒絕受領，故被上訴人已於91年6月
    間解除契約，並依訂購條款第九條約定沒收上訴人所交付之
    定金。然本件並無證據證明上訴人拒絕受領而有違規情事已
    如前述，且被上訴人既主張兩造同意延展交貨日期至91年7
    月中旬，怎會在交貨前之91年6月間即解除契約？且被上訴
    人對於已於91年6月間解除契約之有利於己事實，並未提出
    任何證據以實其說，自不足採。
（三）上訴人解除契約有理由
    按契約當事人之一方遲延給付者，他方當事人得定相當期限
    催告其履行，如於期限內不履行時，得解除其契約，民法第
    254條定有明文。本件雙方約定91年4月15日須先交付一台機
    器，然因可歸責於被上訴人之事由未交貨已如前述，而上訴
    人於92年5月23日以存證信函催告被上訴人於文到3日內交貨
    、逾期當然解除之事實，有林口郵局92年5月23日第194號存
    證信函及掛號郵件收件回執、中華郵政股份有限公司三重郵
    局93年8月16日郵字第0935003394號函可證，被上訴人於收
    受上開存證信函即92年5月26日起3日內未交付貨物予上訴人
    ，系爭契約即經上訴人合法解除。又兩造約定於91年4月15
    日先交付一台，則被上訴人於91年間即應備妥系爭針織單面
    機以供上訴人隨時取貨，則上訴人催告3日內給付，催告期
    間核屬相當。又按當事人約定債務人遲延給付時，須經債權
    人定一定之期限催告其履行，而債務人於期限內仍不履行，
    債權人始得解除契約者，債權人催告所定期限雖較約定期限
    為短，但如自催告時起，已經過該約定之期限，債務人仍不
    履行，基於誠實信用原則，應解為債權人得解除契約，最高
    法院90年台上字第1231號著有判例可資參照。是縱認上訴人
    92 年5月26日解除契約不合法，然上訴人於93年7月29日復
    當庭表示以起訴狀繕本之送達作為解除契約之意思表示（見
    原審卷第133頁），則自92年5月23日催告時起業已經過相當
    期間，亦可認上訴人至遲已於93年7月29日解除契約，上訴
    人自得請求返還定金。
（四）上訴人僅得請求返還定金200,000元
    按契約因可歸責於受定金當事人之事由，致不能履行時，該
    當事人應加倍返還其所受之定金，民法第249條第3款固定有
    明文，然上訴人僅略稱「依訂購單背面訂購條款第(2)、(3)載
    明該機器有許多零件非被上訴人所得自製」等語，並未就系
    爭機器已經停產致不能履行之有利於己事實舉證以實其說，
    自難採信；且依被上訴人所提之統一發票及合約書所示，被
    上訴人迄今仍生產銷售系爭機器，是以上訴人主張依民法第
    249條第3款規定請求加倍返還定金並無理由，僅得依民法第
    259條規定請求返回定金，並附加自受領時（即93年8月7日
    ）起至清償日止按年息百分之五計算之利息。
（五）被上訴人之抵銷債權不存在
    被上訴人另主張上訴人於90年11月25日向其訂購單面機（加
    大型）三台，每台900,000元、總價為2,700,000元，被上訴
    人已依約交貨，然上訴人僅給付2,409,375元，尚積欠290,
    625元，爰主張抵銷等語，上訴人固不否認兩造前有上開買
    賣合約且已支付2,409,375元之事實，惟主張當初兩造合意
    降價為每台850,000元、總價為2,500,000元，是以尚積欠之
    尾款為140,625元，又因該機器有瑕疵致訴外人華唯實業有
    限公司製作之布匹有瑕疵，經三方協商，被上訴人同意以該
    尾款賠償、故被上訴人不得主張抵銷等語，經查：
    (1)系爭機器每台應為850,000元、總價為2,500,000元
      依系爭訂購單背面之訂購條款(8)：「買方所給付之訂金，
      其統一發票概以交貨日連同尾款合併開發，買方不得先行
      請求給予發票」，而被上訴人就系爭單面機三台所開具之
      請款發票為1台850,000元（見本院證二），與上訴人所提
      之付款簽收簿上記載「85萬×3＝255，三台定金30萬」相
      符（見原審第83頁），又上開請款發票外加營業稅金額共
      計2,677,500元，亦與支票面額所載之金額相符（見本院
      卷證二），足認兩造確實約定機器每台價金為850,000元
      ，剩餘之尾款應為140,625元。
    (2)雖本件剩餘之尾款為140,625元，然證人即華維公司生產
      部經理乙○○證稱：「吉興針織廠找我們做代工，當天我
      跟吉興談的時候看到丁○在場，他有說到尾款他要負責，
      但他所說的尾款是否就是指我們這一筆我不清楚」、「（
      為何在原審作證時，說不清楚丁○有無表示要負擔費用）
      因為我不清楚，他說的尾款是否就是我們這筆尾款」、「
      （丁○是否說到用機器的尾款來抵？）我有聽到丁○說機
      器尾款要負擔，但是金額多少我不清楚」、「（本件扣多
      少款？）十幾萬」、「賠償當天丁○有到場，我們一起坐
      下來泡茶，我和上訴人談賠償的事，他在旁邊聽，他後來
      私下跟吉興的李先生說，當時李先生說『大家互相分擔』
      ，丁○當時點頭說好，那時我已經準備要離開了」（見本
      院94年7月28日言詞辯論筆錄），參以若被上訴人未曾同
      意以尾款賠償，何以被上訴人迄今從未催告上訴人給付上
      開尾款、甚且於91年3月18日又與上訴人訂定系爭買賣契
      約？足認前開證人證稱被上訴人同意以機器尾款作為損害
      賠償額之沖抵等語，堪信為真實，被上訴人之上開尾款債
      權既已不存在，則其主張以該機器尾款作為抵銷，並無理
      由。
五、綜上所述，上訴人主張因可歸責於被上訴人事由給付遲延而
    解除系爭契約、依民法第259條規定請求返還定金200,000元
    及加計利息部分為有理由，逾此部分之請求為無理由。原審
    就上開應准許部分為上訴人敗訴之判決，自有未洽，上訴意
    旨就此部分指摘原判決不當，求予廢棄改判，為有理由，爰
    由本院予以廢棄改判如主文第2項所示。至於上訴人之請求
    不應准許部分，原判決為上訴人敗訴之判決，並無不合，上
    訴意旨求予廢棄改判，為無理由，應駁回其上訴。
六、兩造其餘攻擊、防禦方法及提出之證據，於判決結果無礙，
    爰不一一論述。
七、據上論結，本件上訴為一部有理由，一部無理由，依民事訴
    訟法第436條之1第3項、第450條、第449條第1項、第79條，
    判決如主文。
中　　華　　民　　國　　94　　年　　12　　月　　30　　日
        刑事第五庭    審判長法　官　翁昭蓉
                            法　官　陳心弘
                            法　官　蔡如琪
以上正本係照原本作成
本件不得上訴
 中　　華　　民　　國　　94　　年　　12　　月　　30　日
                            書記官  劉寶鈴
